臺灣臺中地方法院民事判決
                                     110年度訴字第1729號
原      告  信旺不動產經紀商行

法定代理人  吳秋和  
訴訟代理人  吳憲昌律師
被      告  林俊宏  
上列當事人間請求給付服務報酬事件，本院於民國110年12月3日
言詞辯論終結，判決如下：
    主  文
被告應給付原告新臺幣73萬1,440元，及自民國110年7月13日起
至清償日止，按週年利率百分之5計算之利息。
訴訟費用由被告負擔。
本判決於原告以新臺幣25萬元為被告供擔保後，得假執行。
    事實及理由
一、原告主張：被告為坐落臺中市○○區○○段0000○0000○0000地號
    土地（下稱系爭土地）之共有人，與訴外人林佐軒之應有部
    分均為二分之一。被告與林佐軒於民國110年2月20日委託伊
    居間仲介銷售系爭土地，簽立土地專任委託銷售契約書（下
    稱系爭委託銷售契約）及土地委託事項變更契約書（下稱系
    爭變更契約，合稱系爭契約），委託銷售期間為110年2月20
    日至同年5月20日。嗣伊於110年3月2日覓得買方，並依系爭
    委託銷售契約第6條第3項約定，代理被告受領買方定金，詎
    被告拒絕履行系爭委託銷售契約第6條第4項之義務，故依系
    爭委託銷售契約第8條第3項第3款約定，視為伊已完成居間
    義務，伊得請求服務報酬新臺幣（下同）73萬1,440元。爰
    依系爭委託銷售契約第8條第3項第3款約定，提起本件訴訟
    等語，並聲明：㈠被告應給付原告73萬1,440元及自起訴狀繕
    本送達翌日起至清償日止，按週年利率百分之5計算之利息
    。㈡願供擔保，請准宣告假執行。
二、被告則以：系爭土地乃伊與訴外人林俊良繼承其父林錦堂所
    得，二人約定日後處分須一起處分系爭土地，嗣林俊良死亡
    後，由林佐軒繼承系爭土地應有部分2分之1，亦維持上開約
    定。於110年2月20日，訴外人即原告業務員陳金福謊稱已取
    得林佐軒委託出售系爭土地，要伊與訴外人即林佐軒之母易
    秀珠一起簽署系爭契約，伊誤信為真，基於上開約定而簽立
    系爭契約，事後始知悉林佐軒未授權易秀珠代理，伊係受上
    開話術詐欺，兩造契約應屬無效。又陳金福唆使易秀珠假冒
    林佐軒之名義簽立系爭契約，該二人通謀虛偽意思表示，其
    等簽立契約之行為既因通謀虛偽而無效，伊之部分亦隨之無
    效。另簽約過程中，原告未要求伊、易秀珠提供身分、產權
    文件，違反主管機關規定亦屬無效。最後，系爭委託銷售契
    約為定型化契約，原告於簽立上開契約時，未給予伊合理審
    閱期間，故原告主張之條款不構成契約內容。基此，原告請
    求伊給付服務報酬無理由等語，資為抗辯，並聲明：原告之
    訴駁回。
三、得心證之理由：
　㈠兩造間系爭契約為有效。
　⒈被告與林佐軒為系爭土地之所有權人，應有部分均各為二分
    之一。原告於110年2月18日與被告、林佐軒簽立土地專任委
    託銷售契約書及土地委託事項變更契約書。復於同年2月20
    日與被告、林佐軒簽立系爭契約，變更110年2月18日契約內
    容。依系爭契約所載，被告與林佐軒委託原告銷售期間為11
    0年2月20日至同年5月20日等事實，為兩造所不爭執（見本
    院卷第208至209、374頁），並有系爭土地第二類謄本、系
    爭契約為證（見本院卷第23至43頁），堪信為真正，可見兩
    造確實就系爭土地簽立系爭契約，由原告進行銷售。
　⒉系爭土地乃證人陳金福於109年年底調謄本進行土地開發時發
    現，其遂與證人即原告員工李婞溱依照謄本記載之住址，到
    林佐軒家洽談土地事宜，表明其等身分及來意，林佐軒邀同
    被告過來一起聽。陳金福與李婞溱詢問林佐軒及被告有沒有
    要賣系爭土地之打算，林佐軒與被告稱有，並詢問行情後，
    林佐軒告知其所有系爭土地應有部分是林佐軒父親留給其的
    ，要由易秀珠決定，被告部分則沒有問題。因易秀珠當時不
    在家，故林佐軒留家裡電話給陳金福二人。嗣同於109年年
    底陳金福、李婞溱有聯絡到易秀珠，但易秀珠覺得出賣行情
    價格太低，所以仍在考慮。直至110年2月18日，李婞溱詢問
    易秀珠是否有出賣意願，易秀珠回稱有後，陳金福與李婞溱
    就就與易秀珠當天在林佐軒家面談。林佐軒雖然不在家，但
    被告和易秀珠都在現場，後來決定系爭土地所有權人實拿18
    萬元自付稅金後，當日被告和易秀珠就與陳金福、李婞溱簽
    立委託契約。但同年2月20日，易秀珠打電話給陳金福，說
    契約價格太低，故陳金福和李婞溱又過去林佐軒家和被告、
    易秀珠討論，當時林佐軒也不在場。最後決定調高銷售開價
    為每坪20萬元，由被告、易秀珠實拿19萬元而再次書立系爭
    契約，由易秀珠簽立林佐軒之名等節，業據陳金福、李婞溱
    證述明確（見本院卷第212至215頁），核與土地專任委託銷
    售契約書及土地委託事項變更契約書分別於110年2月18日、
    20日書立兩次之情節相符，並有陳金福手機受話通話明細單
    、李婞溱發話通信紀錄查詢申請書可佐（見本院卷第157至1
    63頁），可徵其等上開證述為真正，足認原告經過數月與系
    爭土地所有權人接洽會談，且被告與易秀珠亦經過討論、磋
    商、確認出售價格等充分了解後，方與原告簽立系爭契約。
　⒊至被告辯稱：陳金福對其謊稱已與林佐軒談妥委託出售條件
    ，要其與易秀珠一起簽立契約委託原告代為銷售，因其與林
    佐軒之父曾有共同處分之約定，一時不察才在陳金福引導下
    簽名，事後發現林佐軒未同意該委託銷售，亦未授權易秀珠
    代理簽署，係屬受詐欺所為之意思表示，已經撤銷，系爭契
    約應屬無效。且陳金福誘使易秀珠無權代理林佐軒簽約，亦
    屬通謀虛偽而無效云云。惟查：
　①觀諸系爭契約標的為系爭土地，且其上分別有被告、林佐軒
    之簽名（見本院卷第29至43頁），又二人分別所有系爭土地
    各二分之一之應有部分，其本可分別處分，給付亦屬可分，
    且亦未見特別約定須共同出售之條款。佐以陳婞溱證稱：洽
    談委託銷售過程中沒有聽過被告、林佐軒或易秀珠有說過系
    爭土地要一起賣不能分開，按照我們的銷售標準作業過程，
    如果有講到會寫在特約條款上，因為是一起談所以就簽在同
    一份契約上等語（見本院卷第231頁）；陳金福證稱：沒有
    在洽談委託銷售過程中聽過被告、林佐軒或易秀珠有說過系
    爭土地要一起賣不能分開。因為土地是兩人共有，所以一起
    談就寫在同一份契約上等語（見本院卷第215至216頁）；易
    秀珠亦證稱：之前我先生有說地要賣就一起賣，但我和被告
    沒有跟仲介提到要不要一起賣這點等內容（見本院卷第217
    頁），綜合當時訂約時之真意、交易之習慣、且被告未證明
    有上開不能分開賣系爭土地之情事，並本於買賣雙方交易過
    程應本於誠信原則予以斟酌後，堪認縱使易秀珠部分係無權
    代理林佐軒無效，然使其他部分發生效力，並不違反雙方當
    事人之目的，亦難以此認系爭契約因此全部皆為無效，故無
    民法第111條本文之適用。
　②況易秀珠雖證稱：110年2月18日兩個仲介拿契約書過來找我
    和被告，說跟林佐軒談好要賣土地，叫我代簽就可以了。後
    來因為我有看到審閱期是3日，但仲介2月18日來，當天簽沒
    有達到3日審閱期，我就打電話給男仲介，說審閱期3日還沒
    到，兩個仲介當天下午就一起到我家說可以重新簽約，就沒
    有再解釋，這次仲介主動說可以讓我們實拿19萬，仲介費不
    能超過百分之4，因為仲介之前就和林佐軒說好土地要賣，
    這次調高價格，仲介就叫我簽林佐軒的名字，我就簽了，我
    也沒有跟林佐軒確認過。被告也在現場就跟著簽等語（見本
    院卷第217至218頁）。然其亦自承之前並不認識仲介，亦未
    先向林佐軒確認過有沒有此事，仲介也沒有拿出林佐軒簽名
    或相關溝通文件給其確認等語（見本院卷第218頁），然參
    諸易秀珠與林佐軒感情甚佳並同住一處（見本院卷第123頁
    、175、183頁），其等溝通管道應屬無阻且可及時交流，衡
    以委託他人銷售土地應屬須深思熟慮之重大事件，應有來回
    磋商洽談價格之過程，易秀珠卻未與林佐軒商談，於110年2
    月18日當日逕自相信完全不認識之陌生人簽立契約，而甘冒
    使自己背負契約或法律責任之風險，實與常情相違，殊難想
    像。況若其與被告係因林佐軒和原告談好而全盤信任原告之
    仲介，為何會有先後間隔短短2日，就再與仲介變更契約內
    容之情形，亦不符常理，故難認易秀珠前開證述為可採。
　③另林佐軒雖證稱：原告和被告、易秀珠簽約時我都在上班不
    在場，他們也沒有跟我說過簽立系爭契約，我是到110年3月
    2日早上易秀珠在家跟我說他和被告有賣土地，突然跟我說
    不要賣了，我下午接到易秀珠電話叫我回去，回家後發現原
    告要我們把土地賣給他，我說名字不是我簽的，為什麼我要
    賣。易秀珠問我不是和對方仲介說好了，我回哪有等語（見
    本院卷第219至220頁），然其復稱：109年年底有碰過原告
    仲介到家要討論買賣土地的事情，但沒有談到價格，之後沒
    有聯絡也沒有給原告仲介家裡電話（見本院卷第220頁）。
    倘陳金福與李婞溱未曾與林佐軒討論土地銷售價格，何以其
    等會如易秀珠所述，時隔2月後突然要易秀珠直接代簽契約
    ，林佐軒與易秀珠之證言顯有矛盾且與常情不合，均不足採
    信。
　④從而，被告前揭抗辯均無可取，被告未證明系爭契約乃因陳
    金福對其謊稱已與共有人林佐軒談妥委託出售條件才簽立，
    則兩造間確存有系爭契約而有效，且該契約並無要同時出賣
    否則契約不生效力或無效之約定。
　⒋被告復辯稱：系爭契約未給予其3日審閱期，故原告主張之條
    款不構成契約內容等語。查系爭契約，乃原告預定用於同類
    預售屋買賣契約條款而訂定之契約，性質上固屬定型化契約
    條款。然系爭變更契約明載：依內政部公告委託人簽訂契約
    前有三天以上的契約審閱權，委託人可要求攜回本契約影本
    審閱。違反前項規定者，該條款不構成契約內容，但消費者
    得主張該條款仍構成契約內容。委託人業已於中華民國110
    年2月20日攜回審閱3日，並充分瞭解本契約書及其附件之內
    容無誤等內容，被告並於該條文項旁簽名（見本院卷第43頁
    ）。參以李婞溱證稱：110年2月20日被告希望價格再調高，
    也希望我跟陳金福再解釋一次契約給被告和易秀珠聽，我們
    重新解釋所有契約內容並且說明這是專任委託銷售，被告及
    易秀珠都說了解等語（見本院卷第213頁）；陳金福證稱：1
    10年2月18日簽約之前我們有先解釋契約內容給被告和易秀
    珠聽，也有講審閱期的問題，隨時要改都可以。離開後，同
    年月20日易秀珠打電話跟我說契約內容跟價格太低，要再討
    論，我就和李婞溱到林佐軒家，被告和易秀珠在場，我就再
    重新解釋契約內容，看他們有什麼不了解的等語（見本院卷
    第215頁）；易秀珠於110年2月18日有意識當日簽約未達3日
    審閱期之問題，而打電話給陳金福說審閱期3日還沒到，陳
    金福與李婞溱就再至易秀珠家重新簽約乙節，亦據其證述如
    前。堪認被告與易秀珠於簽訂系爭變更契約前，應已明瞭系
    爭專任委託契約之條款內容後，始與原告簽訂該契約，並於
    其上書立已審閱3日，故難認原告未給予被告合理審閱期間
    ，被告抗辯系爭契約之相關條款不構成契約內容云云，尚不
    足採。
　㈡原告依系爭契約第8條第3項第3款請求被告給付服務報酬，應
    屬有據：
　⒈依系爭契約第2條約定：委託銷售價額為新臺幣每坪貳拾萬；
    第6條第3項約定：甲方（即被告）同意授權乙方（即原告）
    於買方出價達於委託價額且承購條件與本委託書相當或更有
    利於甲方時，乙方無須再行通知甲方即可全權代理收受定金
    ；第8條第3項第3款約定：乙方收受定金後，因可歸責於甲
    方之事由而不願或無法與乙方所介紹之客戶簽立土地買賣契
    約書時，視為乙方已完成居間仲介之義務，甲方仍應支付依
    第5條第1項約定之服務報酬，並應立即全額一次支付予乙方
    等內容（見本院卷第37至39頁）。
　⒉本件原告於110年3月2日覓得訴外人即買方童瑞龍以每坪20萬
    元承購系爭土地。童瑞龍並開立受款人為被告、面額為100
    萬元之支票（支票號碼UE0000000）予原告，陳金福於同日
    通知被告，請求被告於110年3月9日與童瑞龍簽訂土地買賣
    契約書，為被告所拒。嗣原告於110年3月9日寄發存證信函
    ，請求被告於文到7日內至原告營業處簽立不動產買賣契約
    書，被告同年月11日收受該存證信函卻未履行等節，為兩造
    所不爭執（見本院卷第209、374頁），並有買賣定金收據、
    支票、存證信函、回執可證（見本院卷第45至67頁），可見
    原告已尋得符合系爭契約銷售條件之買家，且依約收受定金
    ，被告經原告通知即應負起簽約之義務，然被告卻未履行上
    開義務。
　⒊依陳金福證稱：110年3月2日有人下訂，我們拿到定金的票就
    到林佐軒的家找被告及易秀珠，當天有被告、易秀珠及林佐
    軒，還有一個不知道名字的女生在場，林佐軒說價格太低不
    要賣，他說如果25萬元就馬上簽約等語（見本院卷第216頁
    ）；李婞溱證稱：後來有找到買方，有通知被告及易秀珠，
    當初簽約有解釋清楚，若有達到銷售價格，原告有權利收訂
    金，通知被告方簽買賣契約，我和陳金福有去找他們，但他
    們說價格太低不賣，林佐軒也在家，說如果是25萬就馬上簽
    等語（見本院卷第213至214頁），可認被告拒絕履約之原因
    乃價格太低，應屬可歸責於被告之事由，故原告主張依系爭
    契約第8條第3項第3款約定已視為完成居間仲介，而得請求
    服務報酬，即屬有憑。
　⒋依系爭契約特約條款所示：地主同意每坪19萬元出售此價格
    為一般買賣各付各稅，仲介費需自行外加，但不得超過百分
    之4（見本院卷第43頁），因本件買方出價每坪20萬元，被
    告所有系爭土地應有部分面積為91.43坪【計算式：（4.08＋
    118.56＋481.92）平方公尺÷2（即被告所有系爭土地之應有
    部分面積）×0.3025（1平方公尺＝0.3025坪）＝91.43坪，小
    數點以下第三位無條件捨去），則原告得對被告請求之服務
    報酬為73萬1,440元【計算式：（每坪20萬元－每坪19萬元）
    ×91.43坪＝91萬4,300元；每坪20萬元×91.43坪×4％＝73萬1,44
    0元，以後者為限】。又審酌本件系爭契約第8條第3項第3款
    已約定被告違反約定，即應視為原告已完成仲介義務而支付
    報酬，則考量原告居間本件系爭房地銷售所得之利潤，至多
    即為成交總價之百分之4服務報酬，故核其性質，要屬填補
    原告因被告違約所受損害及其未能銷售而失之利益，應具損
    害賠償總額預定性之違約金性質。從而，本院審酌原告因被
    告違約所受支出行銷成本、預期報酬即完成居間仲介之利益
    等損害，及被告於簽約後1個月左右即違反契約約定之違約
    情形，並參酌不動產委託銷售契約書簽約注意事項第4條第1
    款不動產經紀業經營仲介業務向之一方或雙方收取報酬總額
    不得超過該不動產實際成交價金百分之6之規定（見本院卷
    第363頁），及社會經濟狀況與一般客觀事實，堪認原告依
    系爭契約第8條第3項第3款約定，請求被告給付73萬1,440元
    ，尚屬合理。
　㈢末按給付無確定期限者，債務人於債權人得請求給付時，經
    其催告而未為給付，自受催告時起，負遲延責任。其經債權
    人起訴而送達訴狀，與催告有同一之效力；又遲延之債務，
    以支付金錢為標的者，債權人得請求依法定利率計算之遲延
    利息；應付利息之債務，其利率未經約定，亦無法律可據者
    ，週年利率為百分之5，此觀民法第229條第2項、第233條第
    1 項前段、第203條規定可明，原告並得按上開規定請求被
    告給付遲延利息。查原告上開請求未定有確定期限，應經原
    告催告而被告未為給付，被告始負遲延責任。故本件應以起
    訴狀繕本送達之時為被告受催告之時點，故原告請求自起訴
    狀繕本送達翌日即110年7月13日起算之法定遲延利息（見本
    院卷第91頁），應屬有據。又兩造未約定遲延利息，依上揭
    法條意旨，應以週年利率百分之5為計算基準。
四、綜上所述，原告依系爭契約第8條第3項第3款規定，請求被
    告給付73萬1,440元，及自110年7月13日起至清償日止，按
    週年利率百分之5計算之利息，為有理由，應予准許。
五、原告陳明願供擔保，請求宣告假執行，與民事訴訟法第390
    條第2項之規定並無不合，爰酌定相當之擔保金額，予以准
    許。
六、本件事證已臻明確，兩造其餘主張、陳述及所提之證據，經
    審酌後認為均不足以影響本判決之結果，爰不逐一論列，併
    此敘明。
七、訴訟費用負擔之依據：民事訴訟法第78條。　　
中　　華　　民　　國　　110 　年　　12　　月　　24　　日
　　              民事第一庭  審判長法　官  許石慶
　　                                法  官  廖欣儀
　　                                法  官　鍾宇嫣
以上正本，係照原本作成。
如對本判決上訴，須於判決送達後20日內向本院提出上訴狀（須
附繕本），如委任律師提起上訴者，應一併繳納上訴審裁判費。
中　　華　　民　　國　　110 　年　　12　　月　　24　　日
                                    書記官